【裁判字號】    89,訴,3262
【裁判日期】    901231
【裁判案由】    建築法
【裁判全文】
臺北高等行政法院判決                            八十九年度訴字第三二六二號
    原      告  戰略網路科技股份有限公司
    代  表  人  甲○○董事長.
    被      告  臺北市政府工務局
    代  表  人  乙○○（局長）
右當事人間因建築法事件，原告不服台北市政府中華民國八十九年十一月二十三日府
訴字第八九一○七六四九○○號訴願決定，提起行政訴訟，本院判決如左：
    主      文
原告之訴駁回。
訴訟費用由原告負擔。
    事      實
一、事實概要：原告所屬西門分公司址設台北市○○區○○街二段七十二號三樓建築
    物位於商業區，領有七一使字第一○一八號使用執照，核准用途為餐廳，未經許
    可，擅自經營作為電子遊戲場，經台北市政府於民國八十九年八月九日以北市建
    商字第八九○七二七一○○○號函向台灣台北地方法院檢察署告發該分公司未經
    核准經營電子遊戲場業務，並副知被告，被告審認有違建築法第七十三條後段規
    定，依同法第九十條第一項規定，以八十九年八月二十二日北市工建字第八九三
    二一五九八○○號書函處建築物所有權人姜東安新臺幣（下同）六萬元罰鍰並勒
    令停止為違規使用。原告不服，提起訴願，遭訴願決定不受理，遂提起行政訴訟
    。
二、兩造聲明：
  (一)原告聲明：原處分及訴願決定均撤銷。
  (二)被告聲明：駁回原告之訴。
三、兩造之爭點：原告是否為原處分之利害關係人？
  (一)原告主張之理由：
    1.原告係從事網際網路之資訊服務、漫畫、雜誌之銷售租借、餐飲咖啡之銷售、
      電腦遊戲軟體之銷售與電子商務之週邊服務，屬於所謂「資訊軟體服務業」、
      「電子資訊供應服務業」及「食品、飲料零售業」而非電子遊戲場業。依經濟
      部八十七年十二月十五日經商字第八七二三○一八九號函、八十九年二月十五
      日、同年四月二十七日、同年六月十七日函釋意旨，均可見原告所經營者非屬
      電子遊戲場業至明，且查原告並未於上址經營電子遊戲場業之事實，業經台灣
      台北地方法院檢察署偵查終結並以八十九年度偵字第一一一五五、一四三一八
      號、八十九年度偵字第一七二八五號及八十九年度偵字第二一九三一號不起訴
      書肯認在案，本案確無電子遊戲場業管理條例適用之餘地，甚為明灼，被告一
      再以原告違反電子遊戲場管理條例之罪相繩，殊嫌乏理。
    2.被告所為之行政處分除處罰建築物所有權人罰鍰外，尚明白揭示「勒令停止違
      規使用」，而原告之西門分公司正是系爭建築物之使用人，故該行政處分對原
      告難謂無直接損害，且原告為該分公司之總公司，對所屬分公司之執行業務有
      監督管制之權責，自得代分公司對於不法之行政處分提起訴願或其他行政救濟
      ，原告以利害關係人之身分而提起訴願，自屬合法，被告未察於此，認原告提
      起訴願為當事人不適格不予受理，顯有違誤，當予撤銷。
  (二)被告主張之理由：
    1.查系爭建築物位於商業區，領有七一使字第一○一八號使用執照，原核准用途
      為餐廳，未經辦理變更使用執照，原告之西門分公司擅自違規使用經營電子遊
      戲場，核屬臺北市土地使用分區管制規則第五條規定之第三十二組：娛樂服務
      業，案經臺北市政府建設局於八十九年八月九日北市府建商字第八九○七二七
      一○○○號函查告未經核准經營電子遊戲場，副知被告，被告審認業違反建築
      法第七十三條後段規定，依同法九十條第一項規定，於八十九年八月二十二日
      北市工建字第八九三二一五九八○○號書函處所有權人六萬元罰鍰並勒令停止
      違規使用，並無違誤。
    2.又按公司行號以電腦裝置磁片硬碟、光碟片儲存軟體資料供人遊戲等方式或類
      似方式之業務，其營業項目應列為「其他娛樂業」，系爭建築物未經領得變更
      使用執照，自不得違規使用，復依「臺北市土地使用分區管制規則」第五條土
      地及建築物使用組之使用項目規定「電腦網路遊戲」屬第三十二組：娛樂服務
      業，與系爭建築物原核准用途餐廳分屬不同組別，原告主張之理由，純係原告
      自身因對法規認知致對被告所作之處分有所誤解。另查分公司為受總公司管轄
      之獨立分支機構，雖分公司就其業務範圍內之事項，有當事人能力，惟總公司
      對其所屬分公司之執行業務仍有監督管制之權責。另有關原告所稱非屬電子遊
      戲業，經臺灣臺北地方法院檢察署不起訴處分乙節。查原告所為業務行為，屬
      電子遊戲場業，屢經目的事業主管機關即臺北市政府建設局查告在案，又按刑
      事責任與行政責任因舉證法則及證明程度不同，故同一案件雖檢察署檢察官諭
      知不起訴處分，行政機關並不當然受其拘束，仍可本於職權認定事實，自得科
      行政處分之相對人以行政責任。且被告依建築法所為之八十九年八月二十二日
      北市工建字第八九三二一五九八○○號書函處分，係以建築物所有權人為處分
      對象，非為原告或其西門分公司，原告逕提行政訴訟，顯為當事人不適格。
    理      由
一、按原告之訴，依其所訴之事實，在法律上顯無理由者，行政法院得不經言詞辯論
    ，逕以判決駁回之。行政訴訟法第一百零七條第三項定有明文。又法人為法律上
    之獨立人格者，其與法人代表人之自然人，係個別之權利義務主體，不容混為一
    談，行政法院（現改制為最高行政法院）五十年判字第一一○號著有判例。
二、原告所屬西門分公司址設台北市○○區○○街二段七十二號三樓建築物位於商業
    區，領有七一使字第一○一八號使用執照，核准用途為餐廳，未經許可，擅自經
    營作為電子遊戲場，經台北市政府於民國八十九年八月九日以北市建商字第八九
    ○七二七一○○○號函向台灣台北地方法院檢察署告發該分公司未經核准經營電
    子遊戲場業務，並副知被告，被告審認有違建築法第七十三條後段規定，依同法
    第九十條第一項規定，以八十九年八月二十二日北市工建字第八九三二一五九八
    ○○號書函處建築物所有權人姜東安六萬元罰鍰並勒令停止為違規使用。原告不
    服，提起訴願，遭訴願決定不受理，遂提起行政訴訟。經查原告以其名義向台北
    市政府提起訴願，惟本件處分之對象為系爭建物所有權人姜東安，並非原告，原
    告為法人，與受處分人姜東安為兩個不同之權利義務主體，其對原告並無直接損
    害。至於該處分勒令系爭建物所有權人姜東安停止為違規使用部分，原告雖主張
    其為系爭建物之使用人，因該處分遭受損害云云，惟原告是否使用該建物，係其
    與系爭建物所有權人姜東安間之私權關係，並非基於被告所為處分，是該行政處
    分對原告並無直接損害可言，難認其為利害關係人而得提起訴願及行政訴訟。訴
    願決定以其不符訴願法第十八條規定，不予受理，並無違誤。原告復提起本件訴
    訟，其當事人不適格，原告之訴在法律上顯無理由，爰不經言詞辯論，逕以判決
    駁回。
三、據上論結，原告之訴為顯無理由，依行政訴訟法第一百零七條第三項、第九十八
    條第三項，判決如主文。
中      華      民      國    九十    年      十二      月    三十一    日
                    臺 北 高 等 行 政 法 院  第 一 庭
                                審 判 長 法  官    鄭 忠 仁
                                         法  官    林 育 如
                                         法  官    楊 莉 莉
右為正本係照原本作成。
如不服本判決，應於送達後二十日內，向本院提出上訴狀並表明上訴理由，如於本判
決宣示後送達前提起上訴者，應於判決送達後二十日內補提上訴理由書（須按他造人
數附繕本）。
中      華      民      國    九十    年      十二      月    三十一    日
                                         書記官    黃 舜 民


司法院資訊處製作；財團法人民間司法改革基金會備份。
